臺灣高等法院刑事判決　　　　　　　　94年度上訴字第1445號
上　訴　人　臺灣臺北地方法院檢察署檢察官
被　　　告　甲○○
上列上訴人因被告偽造文書等案件，不服臺灣臺北地方法院93年
度易字第1477號，中華民國94年4月14日第一審判決（起訴案號
：臺灣臺北地方法院檢察署93年度調偵字第240號），提起上訴
，本院判決如下：
    主  文
上訴駁回。
    理  由
一、公訴意旨以：被告於91年5月15日，以華傑爾公司名義向告
    訴人立琳公司（下稱立琳公司）訂購成品傘、傘布、中棒、
    傘頭尾等傘類貨品，貨款共計美金（下同）105,360元，並
    以115,620元之價格，轉售與俄羅斯客戶，且俄羅斯客戶已
    於同年10月14日前，將該批貨品全部貨款交付被告（減除WG
    2瑕疵品扣款2,112.5，實際領得113,690.67元）；嗣因俄羅
    斯客戶發現該批貨品中之「男自動二折自動OPLESS傘」（即
    WG 2），不良率約百分之8.5，乃要求WG2之貨款應扣款2,11
    2.25元；嗣又發現「女自動三折超迷您TOPLESS傘」（即WL3
    ）之傘骨有瑕疵，遂要求WL3每打單價應調降為9.45元（WL3
    共出貨3,750打，立琳公司以每打17元售與華傑爾公司，華
    傑爾公司則以每打18.4元轉售與俄羅斯客戶），同時進口稅
    及運費應分別減除2,496元、1,600元，合計WL3之貨款應扣
    款37,658.5元；俄羅斯客戶並先後於91年10月7日、92年5月
    12日，分別以e-mail方式郵寄WG2、WL3之扣款明細予被告，
    說明WG2、W L3瑕疵品扣款計算方式。詎被告竟基於意圖為
    自己不法所有之概括犯意，(一)於91年10月9日，在不詳處所
    之某電腦內，變造俄羅斯客戶於同年10月7日e-mail予被告
    之電子郵件內容，將WG2之不良率由百分之8.5更改為百分之
    19.5，扣款金額由2,112.25元調高為6,687.52元，並持前開
    不實之e-mail郵件，向立琳公司誆稱WG2之貨品有瑕疵，俄
    羅斯客戶要求扣款6,687.52元等語，致使立琳公司不疑有詐
    ，而同意WG2部分依前揭金額扣款。(二)於92年5月13日，在不
    詳處所之某電腦內，變造俄羅斯客戶於同年5月12日e-mail
    予被告之電子郵件內容，將俄羅斯客戶僅願付WL3每打9.45
    元改為5元，進口稅則由2,496元調高為8,712元，運費1,600
    元則維持不變，合計扣款金額由37,658.5元調高為55,312元
    ，並持前開變造之e-m ail郵件，向立琳公司誆稱前開WL3貨
    品有嚴重瑕疵，俄羅斯客戶只願付每打5元等語，致使立琳
    公司誤信為真，且擔心該批貨品如以退貨方式處理，勢將衍
    生作業上的困擾，而同意WL3部分依前揭金額扣款。(三)尤有
    甚者，被告早已於91年10月14日向俄羅斯客戶取得該批貨品
    全部貨款，卻刻意隱瞞此事實，未依約付清貨款與立琳公司
    （此時尚未談及WL3扣款一事，故應付款為7萬餘元），嗣經
    立琳公司一再催討，被告才佯稱因WL3有瑕疵，俄羅斯客戶
    不願付款，伊才無法還款，伊會全權處理等語，且利用立琳
    公司亟欲收回前開餘款之心理，於92年3月25日向立琳公司
    訂購另一批傘類貨品（總價83,240.8元）時，復向立琳公司
    誆稱：本次貨品如能順利出貨，伊會一併清償所有款項等語
    ，致使立琳公司再度陷於錯誤，在被告尚未付清前次貨款之
    情況下，同意接此訂單，並依約於同年5月間出貨完畢，惟
    被告僅於同年3月26日支付25,992.02元、同年5月19日支付
    12,385.79元外，餘款均未支付，且逃逸無蹤，避不見面（
    此時立琳公司已同意WL3扣款55,312元，故餘款尚有52,649.
    48元）；嗣經立琳公司向俄羅斯客戶查證後，始知俄羅斯客
    戶早已將前開2次貨款付清（本次貨款總計89,269.32元，因
    被告未退還俄羅斯客戶前次WL3扣款37,658.5元，俄羅斯客
    戶遂於本次貨款中暫扣18,657.32元，故被告實際領得70,61
    2元），且經核對前開俄羅斯客戶e-mail予被告之電子郵件
    ，及被告提供予立琳公司之電子郵件，發現內容迭不相符，
    立琳公司始知受騙，因認被告涉犯刑法第216條、第220條第
    2項之行使變造準私文書、第339條第1項之詐欺取財罪嫌云
    云。
二、按犯罪事實，應依證據認定之，無證據不得認定犯罪事實；
    不能證明被告犯行者，應諭知無罪之判決，刑事訴訟法第15
    4條第2項、第301條第1項分別定有明文。又告訴人之告訴，
    係以使被告受刑事訴追為目的，是其陳述是否與事實相符，
    仍應調查其他證據以資審認；認定犯罪事實所憑之證據，雖
    不以直接證據為限，間接證據亦包括在內，然而無論直接證
    據或間接證據，其為訴訟上之證明，須於通常一般之人均不
    致有所懷疑，而得確信其為真實之程度者，始得據為有罪之
    認定，倘其證明尚未達到此一程度，而有合理之懷疑存在而
    無從使事實審法院得有罪之確信時，即應由法院為諭知被告
    無罪之判決（最高法院52年台上字第1300號、76年台上字第
    4986號判例意旨參照）。另刑事訴訟法第161條已於91年2月
    8日修正公布，修正後同條第1項規定：「檢察官就被告犯罪
    事實，應負舉證責任，並指出證明之方法」，因此，檢察官
    對於起訴之犯罪事實，應負提出證據及說服之實質舉證責任
    ，倘其所提出之證據，不足為被告有罪之積極證明，或其闡
    明之證明方法，無從說服法官以形成被告有罪之心證，基於
    無罪推定之原則，自應為被告無罪判決之諭知，本件原審審
    判時，修正刑事訴訟法關於舉證責任之規定，已經公布施行
    ，檢察官仍未提出適合於證明犯罪事實之積極證據，並闡明
    其證據方法與待證事實之關係，原審對於卷內訴訟資料，復
    已逐一剖析，參互審酌，仍無從獲得有罪之心證，因而維持
    第一審諭知無罪之判決，於法洵無違誤（最高法院92年度字
    第192號判決意旨參照）。
三、公訴人認被告涉犯行使變造準私文書及詐欺罪嫌，無非係以
    ：告訴代理人乙○○之指訴、被告於偵查中不利於己之供述
    、貨款明細表、收款確認單、俄羅斯客戶與被告、立琳公司
    間之電子郵件暨譯文、被告於91年12月25日傳真予立琳公司
    之信件、被告於91年10月9日傳真予立琳公司之文件暨譯文
    、俄羅斯客戶91年10月7日e-mail予華傑爾公司之電子郵件
    暨譯文、被告於92年5月13日傳真予立琳公司之文件及被告
    於92年5月15日e-mail予俄羅斯客戶之文件為其主要論據。
　　訊據被告堅決否認有何行使變造準私文書及詐欺取財之犯行
    ，辯稱：我沒有變造俄羅斯客戶e-mail給我的電子郵件，我
    不知道俄羅斯客戶事後與立琳公司講的，為何與當初e-mail
    給我的電子郵件內容不同，我與立琳公司訂貨共5次，再轉
    售給俄羅斯客戶，其中第5批貨款有問題，俄羅斯客戶只付
    百分之30的定金，我已經將定金全部付給立琳公司，因為第
    4批貨有瑕疵，俄羅斯客戶要求折價，並由我負擔關稅及運
    費，第4批貨款俄羅斯客戶尚欠我9107元未付，我尚欠立琳
    公司7786元，中間差額是佣金，俄羅斯客戶在取得第5批貨
    後，不但未付百分之70的尾款，反而要求我退還給他第4批
    貨的賠款43874.5元，但俄羅斯客戶除尚未支付第5批貨尾款
    外，亦未支付第4批貨部分款項，合計約52649.48元，因此
    我拒絕退還賠款，且俄羅斯客戶向立琳公司表示第4批貨賠
    款為36000多元，亦與事實不符，我也沒有詐騙立琳公司等
    語。
四、經查：
  （一）行使變造準私文書罪部分：
      1.按刑法於86年10月6日經總統令公布修正，並於同年月8
        日生效之刑法第220條，除將原條文列為第1項增列「圖
        畫」、「照像」以文書論之規定外，並增列第2項：「
        錄音、錄影或電磁紀錄，藉機器或電腦之處理所顯示之
        聲音、影像或符號足以表示其用意之證明者」，亦同於
        同條第1項以文書論之規定，此乃係以近代社會對於錄
        音、錄影、電腦之使用，日趨普遍，並漸用以取代文書
        之製作，以應實際需要，是電子郵件係利用電腦處理所
        顯示之影像，足以表示一定用意之證明，應屬準私文書
        性質無疑；次按刑法上變造文書，係指不變更原有文書
        之本質，僅就文書之內容有所更改而言，故必先有他人
        文書之存在，而後始有變造之可言，否則難以該項罪名
        相繩；又影本與原本可有相同之效果，如將原本予以影
        印後，將影本之部分內容竄改，重加影印，始成立變造
        文書罪（最高法院51年台上字第295號及73年台上字第
        3885號判例意旨參照）。
      2.公訴人主張被告於91年10月9日變造俄羅斯客戶於同年1
        0月7日e-mail予其之電子郵件內容，調高WG2之不良率
        及扣款金額，並向立琳公司持以行使云云，固據提出被
        告於91年10月9日傳真予立琳公司之文件暨譯文（調偵
        卷第92至94頁）、俄羅斯客戶91年10月7日e-mail予華
        傑爾公司之電子郵件暨譯文（調偵卷第88至90頁）各1
        份為證，該兩份文件關於WG2不良率及扣款金額之記載
        雖有不同，惟觀諸被告於91年10月9日傳真予立琳公司
        之文件，其上送件人欄處為空白，是該傳真文件並未表
        彰俄羅斯客戶為制作人，自無法證明該傳真文件係俄羅
        斯客戶於91年10月7日e-mail予被告之電子郵件影本，
        則縱被告將俄羅斯客戶所e-mail之上開電子郵件內容予
        以更改後，再傳真予立琳公司乙節屬實，亦非變造他人
        所制作之文書，而難以變造準私文書罪相繩。
      3.公訴人復主張被告於92年5月13日變造俄羅斯客戶於同
        年5月12日e-mail予其之電子郵件內容，降低俄羅斯客
        戶願給付WL3之單價及提高進口稅金額，並向立琳公司
        持以行使云云，固據提出被告於92年5月13日傳真予立
        琳公司之文件（調偵卷第104頁）、被告於92年5月15日
        e-mail予俄羅斯客戶之電子郵件（調偵卷第101頁）各1
        份為憑，其中被告於92年5月13日傳真予立琳公司之文
        件，即係俄羅斯客戶於同年5月12日e-mail予被告之電
        子郵件，此觀諸該文件上寄件者為「zont」（即俄羅斯
        客戶）、收件者為「Wahchil」（即被告）、傳送日期
        為「2003年5月12日」即明，上開兩份文件上關於WL3
        單價及進口稅之記載雖有不同，然上開被告於92年5月
        15日e-mail予俄羅斯客戶之電子郵件，係俄羅斯客戶於
        事發後始提供予立琳公司，業據告訴代理人自陳在卷，
        僅能證明被告與俄羅斯客戶於洽談過程中所提出之建議
        ，並不能證明俄羅斯客戶於同年5月12日e-mail予被告
        之電子郵件亦應為相同之記載，再者，卷內並無其他有
        關俄羅斯客戶於92年5月12日e-mail予被告之電子郵件
        原本，足資證明被告於同年5月13日傳真予立琳公司之
        文件係竄改、變造該5月12日電子郵件原本之內容，是
        以尚難僅憑上開兩份文件之內容不同，即遽認被告有變
        造俄羅斯客戶於92年5月12日e-mail之電子郵件犯行。
      4.綜上，公訴人所提出之上開證據，均不足以證明被告有
        何變造俄羅斯客戶分別於91年10月7日及92年5月12日e-
        mail予其之電子郵件犯行，故被告實難以刑法第220條
        第2項、第216條及第210條之行使變造準私文書罪相繩
        。
  （二）詐欺取財罪部分：
    　1.次按刑法第339條第1項詐欺取財罪之成立，係以行為人
      意圖為自己或第三人不法之所有，以詐術使人將本人或第
      三人之物交付為要件，所謂以詐術使人交付，必須被詐欺
      人因其詐術而陷於錯誤，若其所用方法，不能認為詐術，
      亦不致使人陷於錯誤，即不構成該罪（最高法院46年台上
      字第260號判例意旨參照）。是民事債務當事人間，若有
      未依債務本旨履行之情形，在社會經驗上，原因非一，其
      因不可歸責之事由無法給付，或因合法對他造主張抗辯而
      拒絕給付，甚至債之關係成立後，因可歸責之事由而遲延
      給付，皆有可能，非必即屬自始無意給付之財產犯罪，換
      言之，難以單純債務不履行之狀態，遽認債務人自始即具
      詐欺之故意及為詐術行為。
      2.經查，本件被告以華傑爾公司名義於92年3月25日向立
        琳公司訂貨，再轉售予俄羅斯客戶，並於收受俄羅斯客
        戶交付之訂金後，分別於92年3月26日、5月19日支付立
        琳公司25,992.02及12,385.79元，尚欠尾款52,649.48
        元，惟立琳公司已出貨完畢等情，有告訴代理人提出之
        訂單往來帳目表1份為憑（調偵卷第6頁），且為被告所
        是認（見原審94年1月10日準備程序筆錄），故此部分
        事實已堪認定，則被告有無構成詐欺取財罪之重點在於
        被告於訂約時，是否即有不欲付款，而詐騙立琳公司先
        交付貨物之不法意圖？或另有其他因素導致被告未能依
        約給付全部款項？及被告有無施用詐術之行為。
      3.被告於92年3月25日與立琳公司簽訂正式訂單購買傘類
        貨品後，即轉售予俄羅斯客戶，立琳公司並已將第5批
        貨出貨一情，業據告訴代理人指述綦詳，且為被告所不
        爭執，復有正式訂單3份（調偵卷第15至20頁）及俄羅
        斯客戶事後與立琳公司往來之電子郵件（調偵卷第72
        頁）在卷可稽。被告辯稱：我向立琳公司訂第5批貨未
        付尾款，是因為第4批貨有瑕疵，俄羅斯客戶要求我退
        還折價的賠款，但我們對於退款金額沒有達成協議，我
        與立琳公司及俄羅斯客戶談的金額不同，是因為我要賺
        取中間利潤，第4批貨俄羅斯客戶尚欠我9,107元，我尚
        欠立琳公司7,786.48元，俄羅斯客戶只支付我第5批貨
        的訂金，他想要以第4批貨我要退還的金額，抵銷第5批
        貨的尾款，實際上他並未付清全部款項等語。經核對被
        告與俄羅斯客戶、立琳公司間往來之電子郵件及傳真文
        件內容，其中被告於原審94年1月28日準備程序中所提
        出俄羅斯客戶於92年5月12日e-mail予其之電子郵件，
        載明俄羅斯客戶同意第4批貨以折價方式處理，但被告
        須退還43,874.5元，惟被告於同年5月15日e-mail予俄
        羅斯客戶之電子郵件，則表示希望瑕疵賠款金額為37,
        658.5元（調偵卷第102頁），俄羅斯客戶復於同年6月
        11日e- mail予被告，仍表示希望賠款金額為43,874.5
        元，可見被告與俄羅斯客戶就第4批貨之瑕疵賠款金額
        於斯時尚未達成協議，又觀諸俄羅斯客戶於93年7月23
        日e-mail予立琳公司之電子郵件（調偵卷第72頁），其
        上載明俄羅斯客戶第4、5批貨款均尚未全部給付，目的
        係用以抵銷第4批貨中關於WG2及WL3之瑕疵賠款，顯見
        被告於92年3月25日向立琳公司訂購第5批貨後，其與俄
        羅斯客戶間就第4批貨之瑕疵賠款金額仍未達成協議，
        俄羅斯客戶已支付第4、5批貨部分款項，惟均有尾款尚
        未支付，用以抵銷第4批貨之瑕疵賠款一情，堪可認定
        ，是被告前開所辯非虛。
      4.又證人即立琳公司經理乙○○（告訴代理人）到庭結證
        稱：立琳公司從89年開始與被告有生意往來，被告都是
        以華傑爾公司名義訂購傘類貨品，共交易5次，指定出
        貨到莫斯科，我們將貨物從香港出口到莫斯科，我們不
        會直接與俄羅斯客戶接觸，其中第3、4次交易的貨品有
        瑕疵，俄羅斯客戶都要求扣款解決，被告第4批貨款沒
        有完全清償，我們還願意跟他交易第5筆生意，是因為
        擔心如果不這樣的話，第4批貨的尾款可能拿不到，我
        們打算拿第5批貨的提單押第4批貨的尾款，被告與我們
        洽談第5筆交易時，並未對第4批貨款有何承諾等語（原
        審94年3月17日審判筆錄），且於偵查中自陳係立琳公
        司將第5批貨之提單交予俄羅斯客戶等語在卷（調偵卷
        第27頁），由此可見立琳公司係自行交付第5批貨予俄
        羅斯客戶，而非被告施用詐術使立琳公司誤信交貨後即
        可取得第4批貨尾款，始予交貨甚明。再者，依卷附被
        告與立琳公司、俄羅斯客戶間往來之電子郵件或傳真文
        件所載，渠等就第4批貨不良貨品之賠款金額固有不同
        ，惟被告既係向立琳公司訂購貨品後，再轉售予俄羅斯
        客戶，則衡情被告為賺取中間利潤，而未向立琳公司據
        實告知其與俄羅斯客戶洽談之數額，亦屬商業往來之常
        態，立琳公司與被告交易多次，理應知之甚詳，實難謂
        被告此舉係施用詐術行為。
      5.綜上，被告於92年3月25日與立琳公司訂購第5批貨時，
        對於俄羅斯客戶欲以第5批貨尾款抵銷第4批貨不良貨品
        之賠款金額尚不知情，且雙方就瑕疵扣款金額若干亦未
        達成協議，又被告於收取第5批貨之部分款項後，即支
        付予立琳公司，已如前述，其未支付尾款，係因其與俄
        羅斯客戶就第4批貨之瑕疵賠款金額產生糾紛，俄羅斯
        客戶並未支付第5批貨尾款之故，因此，難謂被告於訂
        約之初即有不欲付款之不法意圖，且被告與立琳公司洽
        談之瑕疵賠款金額固與俄羅斯客戶不同，然被告此舉乃
        為賺取中間利潤，實係交易之常態，而立琳公司係自行
        交貨予俄羅斯客戶，並非被告施用詐術使立琳公司誤信
        交貨後即可取得第4批貨尾款，始予交貨，故難謂被告
        有何施用詐術行為，是以本件除被告未支付第4、5批貨
        尾款及立琳公司已交貨之事實外，並無其他足認被告自
        始即有意詐欺意圖之積極事證可資佐證，職故，本件應
        屬被告與立琳公司間債務不履行之民事糾紛，與詐欺取
        財之刑責無涉。
五、綜上所述，公訴人所提出之貨款明細表、收款確認單、俄羅
    斯客戶與被告、立琳公司間之電子郵件暨譯文、被告於91年
    12月25日傳真予立琳公司之信件、被告於91年10月9日傳真
    予立琳公司之文件暨譯文、俄羅斯客戶91年10月7日e-mail
    予華傑爾公司之電子郵件暨譯文、被告於92年5月13日傳真
    予立琳公司之文件及被告於92年5月15日e-mail予俄羅斯客
    戶之文件等，均不足以證明被告有何行使變造準私文書及詐
    欺取財犯行。此外，復查無其他積極證據足認被告確有公訴
    人所指之上開犯行，揆諸首揭法條及判例意旨，原審以不能
    證明被告犯罪，依法即而為無罪之諭知，經核並無不合。
六、檢察官上訴意旨以：被告坦承卷附之91年10月7日2張電子郵
    件（調偵卷第67頁及68頁、第90頁及91頁），確係俄羅斯客
    戶寄給伊後，伊於91年10月9日再傳予立琳公司（94年2月25
    日準備程序筆錄）；且觀之前揭被告傳真的電子郵件第2頁
    末（調偵卷第68頁、91頁），載有俄羅斯客戶之總裁「Amol
    d Papirow」之署名，顯足以表彰該2張電子郵件之送件人確
    為該俄羅斯客戶。況該被告在傳真予告訴人公司時，於該2
    張電子郵件上以中文記載：「立琳公司林兄：奉上『客人提
    出上次出貨問題之信』．．．」、「我下午返抵台北。看到
    『客人這2張Ｅ－mail信』及收到您們10多張．．．。心情
    非常惡劣。只好外出散心解悶．．．」益徵被告確以該俄羅
    斯客戶信件所載內容，持向告訴人公司質問並要求說明。又
    按臺灣貿易商業者習慣，貿易商為避免其製造廠商知悉其國
    外客戶後，隻方直接接洽，脫離中間仲介的貿易商，嚴重影
    響其商業利益，故對於國外客戶的聯絡方式均列為機密。惟
    原審疏未查明上揭商業習慣，並綜觀該信件國外客戶總裁署
    名及被告記載內容，逕僅以前揭電子郵件上送件人欄處為空
    白，而認該傳真文件並未表彰俄羅斯客戶為製作人，無法證
    明該傳真文件係俄羅斯客戶於91年10月7日e-mail予被告之
    電子郵件影本，顯屬有誤。倘原審認為前揭文件並非俄羅斯
    客戶所製作，然被告既提出此一文件向告訴人公司質問，益
    證被告當為該電子郵件之偽造者，則被告擅自製作署名為俄
    羅斯客戶總裁AmoldPapirow之電子郵件，並加以行使，自應
    成立行使「偽造」準私文書罪。又被告變造前揭電子郵件後
    ，將WG2之不良率由百分之8.5更改為百分之19.5，扣款金額
    由2,112.25元調高為6,687.52元，並持前開不實之e-mail郵
    件，向立琳公司誆稱WG2之貨品有瑕疵，俄羅斯客戶要求扣
    款6,687.52元等語，致使立琳公司不疑有詐，而同意WG2部
    分依前揭金額扣款，自屬詐欺之行為，原審卻未論及於此，
    而認純屬被告與立琳公司間之民事糾葛，亦有誤會等語並指
    摘原判決不當。惟按文書之影印本或複印本，於吾人社會生
    活上自可取代原本，被認為具有與原本相同之社會機能與信
    用性，非不得為偽造文書罪之客體，故若將原本予以影（複
    ）印後，將原本之部分內容竄改，重加影印，其與無製作權
    人將原本竄改，作另一意思表示無異，亦難辭變造文書之罪
    責，然無論偽造或變造，均須有原本制作人所作成之文書為
    前提。查被告於91年10月9日傳真予立琳公司之文件及俄羅
    斯客戶於91年10月7日e-mai l予華傑爾公司之電子郵件暨譯
    文，關於WG2不良率及扣款金額之記載雖有不同，然觀之被
    告於91年10月9日傳真與立琳公司之文件，其上送件欄處為
    空白，是該傳真文件並未表彰俄羅斯客戶為制作文書者，若
    非為變造他人之文書，而就與他人間生意往來，為生意競爭
    ，或折扣爭執，致有信口編撰，無乃虛妄行為，要難逕認構
    成變造文書罪。至有關WG2之不良率，雙方無論如何主張，
    均不乏查證之管道，甚至進而為實物查驗比對，始能確認，
    並非單方提出主張，對方即有陷於錯誤之可能，檢察官仍執
    前詞上訴，為無理由，應予駁回。
據上論結，應依刑事訴訟法第368條，判決如主文。
本案經檢察官李良忠到庭執行職務。
中　　華　　民　　國　　94　　年　　7 　　月　　6 　　日
                  刑事第六庭審判長法  官  許國宏
                          　　　　法　官  林銓正
　　                              法  官  洪光燦
以上正本證明與原本無異。
檢察官如不服本判決，應於收受送達後10日內向本院提出上訴書
狀，其未敘述上訴之理由者並得於提起上訴後10日內向本院補提
理由書（均須按他造當事人之人數附繕本）。
被告不得上訴。
　                                書記官  陳玉嬋
中　　華　　民　　國　　94　　年　　7 　　月　　7 　　日
